【裁判字號】    99,非抗,108
【裁判日期】    990809
【裁判案由】    拍賣抵押物
【裁判全文】
臺灣高等法院民事裁定                 99年度非抗字第108號
再抗告人  乙○○
代 理 人  吳宏山律師
上列再抗告人因與相對人甲○○間拍賣抵押物事件，對於中華民
國99年6月15日臺灣士林地方法院99年度抗字第69號裁定提起再
抗告，本院裁定如下：
    主  文
再抗告駁回。
再抗告費用新臺幣壹仟元由再抗告人負擔。
    理  由
一、按「對於抗告法院之裁定再為抗告，僅得以其適用法規顯有
    錯誤為理由」，非訟事件法第45條第3項定有明文。所謂適
    用法規顯有錯誤，係指裁判違背法規或現存判例解釋者，或
    法院所為之裁定，就其取捨證據所確定之事實，適用法規所
    持法律上判斷顯有錯誤而言；至法院認定事實錯誤，或就當
    事人提出之事實或證據疏於調查或漏未斟酌，僅生調查證據
    是否妥適或裁定不備理由之問題，均與適用法規顯有錯誤有
    間。次按「稱最高限額抵押權者，謂債務人或第三人提供其
    不動產為擔保，就債權人對債務人一定範圍內之不特定債權
    ，在最高限額內設定之抵押權」、「最高限額抵押權人就已
    確定之原債權，僅得於其約定之最高限額範圍內，行使其權
    利」，民法第881條之1第1項、第881條之2第1項定有明文。
    所謂最高限額之抵押契約，固係指所有人提供抵押物，與債
    權人訂立，在一定金額之限度內，擔保現在已發生及將來可
    能發生之債權之抵押權設定契約而言。惟抵押權所擔保之債
    權，其種類及範圍，屬於抵押權之內容，依法應經登記，始
    生物權之效力，若抵押權設定契約約定有存續期間，而抵押
    權設定契約書上未記載擔保範圍包含抵押權設定登記前已發
    生之債權部分，則應以存續期間所發生之債權，始為抵押權
    效力所及。又「抵押權人聲請拍賣抵押物，在一般抵押，因
    必先有被擔保之債權存在，而後抵押權始得成立，故祇須抵
    押權已經登記，且登記之債權已屆清償期而未受清償，法院
    即應准許之。惟最高限額抵押，抵押權成立時，可不必先有
    債權存在，縱經登記抵押權，因未登記已有被擔保之債權存
    在，如債務人或抵押人否認先已有債權存在，或於抵押權成
    立後，曾有債權發生，而從抵押權人提出之其他文件為形式
    上之審查，又不能明瞭是否有債權存在時，法院自無由准許
    拍賣抵押物」，最高法院71年台抗字第306號判例意旨可資
    參照。準此，聲請拍賣抵押物係非訟事件，最高限額抵押權
    僅從屬於一定之基礎法律關係，在最高限額確定前，不必然
    有被擔保之債權存在，如以最高限額抵押權所擔保之債權屆
    期未受清償為由聲請拍賣抵押物，自須提出可供即時調查之
    證據，以釋明是否確有一定法律關係所生債權之存在，且屆
    期未受清償之事實，始得准許拍賣抵押物。如債務人或抵押
    人否認先已有債權存在，或於抵押權成立後，曾有債權發生
    ，而從抵押權人提出之其他文件為形式上之審查，又不能明
    瞭是否有債權存在時，法院自無由准許拍賣抵押物。抵押權
    人應另行提起確認之訴，以保護其利益。
二、再抗告人對於原法院所為抗告無理由之裁定再為抗告，無非
    以：伊與相對人之被繼承人即債務人王金生於民國82年10月
    6日訂立土地買賣契約，伊依約於82年9月16日、10月6日給
    付共新臺幣（下同）2,500萬元予王金生，嗣王金生遲不履
    約，經雙方洽商後，為擔保王金生履約及伊已付之前開款項
    ，雙方委請劉春金地政士於83年1月7日就王金生所有之臺北
    市○○區○○段3小段304、305號土地（下稱系爭土地）設
    定最高限額抵押權（下稱系爭抵押權）予伊，並約定債務清
    償日期為83年2月7日，足見系爭抵押權係為擔保伊給付王金
    生之2,500萬元債權（下稱系爭債權）。伊已提出土地買賣
    契約、訂金收據、存證信函及抵押權設定契約書等文件證明
    系爭債權之存在，相對人復未提出清償證明，足見伊對王金
    生確有系爭債權存在。又伊與王金生間僅有系爭債權債務關
    係，倘係因將來發生之債務設定系爭抵押權，豈會約定1個
    月後為清償日，王金生亦未要求塗銷系爭抵押權，依一般經
    驗法則，系爭抵押權確係擔保系爭債權。又依民法第881條
    之1第1項、第881條之2第1項規定、最高法院66年台上字第
    1097號判例、71年台上字第207號裁判意旨，於設定最高限
    額抵押權時已確定、已發生尚未清償之一定範圍內不特定債
    權，均屬最高限額抵押權之擔保範圍，無待於抵押權設定契
    約書為特別記載或為任何附件之說明，只要在約定之最高限
    額範圍內，債權人均得行使最高限額抵押權人之權利。伊於
    辦理最高限額抵押權設定時，系爭債權確為已發生而尚未清
    償之債權，是伊與王金生就系爭債權設定系爭抵押權與前開
    判例要旨並無不合。原裁定以系爭債權發生於系爭抵押權設
    定前，非抵押權擔保效力所及，而駁回伊之聲請，有違民法
    第881條之1第1項、第881條之2第1項規定，顯有適用法規顯
    有錯誤，爰提起再抗告請求廢棄原裁定及原法院99年度拍字
    第4號裁定，並准予伊拍賣抵押物之聲請云云，為其論據。
三、經查，再抗告人主張其與王金生於82年10月6日訂立土地買
    賣契約，其依約於82年9月16日、10月6日分別給付500萬元
    、2,000萬元之款項予王金生，嗣王金生未依約履行，惟為
    擔保其之系爭債權，乃於83年1月7日以系爭土地為其設定系
    爭抵押權（存續期間為83年1月7日至84年1月6日，債務清償
    日為83年2月7日），並於83年1月10日登記在案。王金生嗣
    仍未履約清償，並於87年9月28日死亡，系爭土地由相對人
    繼承，乃依民法第873條第1項規定聲請裁定准許拍賣抵押物
    ，並提出土地買賣契約書、訂金收據、收據、抵押權設定契
    約書、他項權利證明書、土地謄本、戶籍謄本為據（見原法
    院拍字卷第7-20頁），經原法院99年度拍字第4號裁定以依
    再抗告人之陳述及提出之收據，系爭債權係發生在82年10月
    6日之前，非在系爭抵押權之存續期間內，且系爭抵押權設
    定契約書未約定包含已發生之債務，形式上觀之即無從認定
    系爭債權為系爭抵押權存續期間所發生並為擔保效力所及之
    債權債務關係，再抗告人復未提出其他證據釋明其對相對人
    有系爭抵押權擔保效力所及之債權存在，因之認再抗告人之
    拍賣抵押物聲請依法未合，而裁定駁回其聲請。再抗告人不
    服提起抗告，並提出存證信函為據（見原法院抗字卷第13、
    14頁），復經原法院99年度抗字第69號裁定以經依職權調取
    系爭抵押權之登記案卷，系爭抵押權設定契約書上並未約定
    擔保已發生之債權，亦無可作為抵押權登記附件之相關文書
    ，有臺北市松山地政事務所99年6月7日北市松地三字第0993
    1048000號函所附該所83年度南港字第147號登記案卷在卷可
    憑（見原法院抗字卷第20-27頁）。系爭抵押權設定契約書
    （見原法院拍字卷第15頁）上亦無「抵押債務擔保之範圍包
    括對現在（包括過去所負現在尚未清償）、將來所負之債務
    」等語之記載，且再抗告人並未以前開土地買賣契約或收據
    作為登記案卷之附件，形式上審查自無從認定系爭債權為系
    爭抵押權之擔保效力所及。再抗告人雖謂系爭抵押權設定契
    約書上之債務清償日為83年2月7日，即為系爭債權所約定之
    清償日期云云。惟再抗告人上述主張並未載明於前開土地買
    賣契約書上，登記案卷及其附件內亦未有該等記載，即與民
    法第758條規定之公示原則不符，難謂系爭債權為系爭抵押
    權之擔保範圍。是依再抗告人提出文件為形式審查，既不能
    明瞭是否有抵押債權存在，自無從准許再抗告人拍賣抵押物
    之聲請。況再抗告人主張系爭債權之存在，及系爭債權之清
    償期在系爭抵押權設定之存續期間內云云，均屬實體爭執，
    非抗告程序所能處理，再抗告人應就債務存在與否等實體爭
    執事項，另行起訴，以求解決。原法院99年度拍字第4號裁
    定駁回再抗告人之聲請，依法並無不合，因認再抗告人提起
    抗告無理由，而裁定駁回再抗告人之抗告，經核並無適用法
    規顯有錯誤之情。再抗告意旨謂其已提出土地買賣契約、訂
    金收據、存證信函及抵押權設定契約書等文件證明系爭債權
    之存在，相對人復未提出清償證明，足見伊對王金生確有系
    爭債權存在。且兩造間僅有系爭債權債務關係，並約定設定
    後1個月為清償日，足見系爭抵押權非擔保將來債權債務，
    依一般經驗法則，系爭抵押權確係擔保系爭債權。且就系爭
    債權設定系爭抵押權符合民法第881條之1第1項、第881條之
    2第1項規定、最高法院66年台上字第1097號判例、71年台上
    字第207號判決意旨。原法院駁回其拍賣抵押物聲請，顯有
    適用民法第881條之1第1項、第881條之2第1項規定之錯誤云
    云，僅係就原法院依職權取捨證據及認定事實之當否為爭執
    ，尚與適用法規顯有錯誤無涉。最高法院66年台上字第1097
    號判例、71年台上字第207號判決意旨固謂「所謂最高限額
    之抵押契約，係指所有人提供抵押物，與債權人訂立在一定
    金額之限度內，擔保其自己或第三人現在已發生及將來可能
    發生之債權之抵押權設定契約而言」等語，惟僅係指訂立最
    高限額抵押契約時已發生之債權可列為最高限額抵押權之擔
    保範圍內，非謂該部分不待記載於抵押權設定契約書中即當
    然成為最高限額抵押權之擔保範圍，揆諸前開說明，抵押權
    設定登記前已發生之債權經記載於抵押權設定契約書上之擔
    保範圍內，始為最高限額抵押權之擔保效力所及，則再抗告
    人謂原裁定有違前開判例判決意旨，而屬適用法規顯有錯誤
    ，顯不足採。從而，再抗告意旨指摘原裁定不當，求予廢棄
    ，為無理由，應予駁回。又再抗告人聲請訊問劉春金以證明
    系爭抵押權之設定係為擔保系爭債權云云，惟本院為法律審
    ，即僅就原法院依職權取捨證據所確定之事實審查有無適用
    法規顯有錯誤之情，有關事實之認定仍以原法院所認定者為
    準，況聲請拍賣抵押物為非訟事件，本僅需為形式審查，是
    有關前開證據之調查即無必要，再抗告人前開聲請自無從准
    許，併此敘明。爰裁定如主文。
中    華    民    國    99    年    8     月    9     日
                    民事第十四庭
                        審判長法  官  林金村
                              法  官  李慈惠
                              法  官  湯美玉
正本係照原本作成。
不得抗告。
中    華    民    國    99    年    8     月    10    日
                              書記官  蕭進忠

司法院資訊處製作；財團法人民間司法改革基金會備份。
